【裁判字號】    97,消債更,87
【裁判日期】    970818
【裁判案由】    聲請更生程序
【裁判全文】
臺灣高雄地方法院民事裁定            97年度消債更字第87號
聲  請  人
即  債務人  甲○○
上列當事人因消費者債務清理事件聲請更生，本院裁定如下：
    主  文
聲請人即債務人甲○○自中華民國九十七年八月十八日下午四時
起開始更生程序。
命司法事務官進行本件更生程序。
    理  由
一、聲請意旨略以：聲請人即債務人前向附表所示之銀行辦理消
    費貸款，致積欠無擔保債務達新臺幣（下同）2,879,276 元
    （不含積欠臺灣中小企業銀行之房屋貸款及中國信託商業銀
    行之貸款），因無法清償債務，而於民國95年4 月22日，依
    金融主管機關協調成立之中華民國銀行公會會員辦理消費金
    融案件無擔保債務協商機制與附表編號一至二及編號四至十
    一所示之債權人達成分期還款協議，同意自95年6 月起，分
    120 期，利率4%，每月繳納29,151元方式償還。因聲請人之
    薪資每月24,000元，且需扶養兩名子女，實無法依還款協議
    履行，迫不得已而毀諾，惟此非聲請人惡意不依約履行協商
    條件，實係客觀上無法依原協商條件履行，爰聲請准予裁定
    更生等語。
二、按債務人不能清償債務或有不能清償之虞，且無擔保或無優
    先權之債務總額未逾新臺幣（以下同）1,200 萬元者，於法
    院裁定開始清算程序或宣告破產前，得向法院聲請更生，消
    費者債務清理條例第3 條、第42條第1 項定有明文。另債務
    人與金融機構協商成立者，不得聲請更生或清算，但因不可
    歸責於己之事由，致履行顯有重大困難者，不在此限；本條
    例施行前，債務人依金融主管機關協調成立之中華民國銀行
    公會會員辦理消費金融案件無擔保債務協商機制與金融機構
    成立之協商，準用前項之規定，亦為消費者債務清理條例第
    151 條第5 項、第6 項所明文規定。
三、經查：聲請人現仍積欠如附表所示之債權人共計2,936,581
    元，此為聲請人及利害關係人台新國際商業銀行、大眾商業
    銀行、台北富邦銀行、中國信託商業銀行、安泰商業銀行、
    陽信商業銀行、聯邦商業銀行、臺灣土地銀行、渣打國際商
    業銀行所不爭執（見本院卷第262 頁），並有聲請人提出之
    債權清冊、遠東國際商業銀行民事陳報狀各1 份在卷可稽（
    見本院卷第10至15頁、第220 至222 頁）。聲請人雖有坐落
    於屏東縣新埤鄉○○段143 之7 、同段143 之20地號土地共
    2 筆（面積各91平方公尺、820 平方公尺，權利範圍各為全
    部、38/1000 、公告現值均為每平方公尺1,100 元），以及
    坐落於該2 筆土地上之建物即門牌號碼屏東縣新埤鄉○○村
    ○○路12之20號（課稅現值287,400 元），惟聲請人因向臺
    灣中小企業銀行辦理抵押貸款而將上開2 筆土地及建物1 棟
    設定最高限額326 萬元之抵押權予臺灣中小企業銀行，而聲
    請人迄今仍積欠臺灣中小企業銀行701,278 元未清償，此經
    臺灣中小企業銀行自承在卷（見本院卷第262 頁），並有土
    地登記謄本2 紙，以及建物登記謄本、財產歸屬資料清單各
    1 在卷可參（見本院卷第59至62頁、第65頁），以上開土地
    之公告現值及建物之課稅現值計算結果，聲請人所有上開土
    地與建物價值為421,776 元（計算式＝34,276元＋100,100
    元＋287,400 元），尚不足以償還聲請人積欠臺灣中小企業
    銀行之抵押債務，遑論清償聲請人所積欠如附表所示之債務
    。又聲請人於96年之工作收入為429,187 元，換算每月為35
    ,766 元 （計算式＝429,187 元÷12個月，元以下四捨五入
    ），而聲請人除工作收入及上開土地、建物外，即無其他財
    產，亦有96年度綜合所得稅各類所得資料清單、財產歸屬資
    料清單各1 份附卷可憑（見本院卷第63頁、第65頁），是以
    聲請人現有財產及工作收入，顯無法清償債務，而符合消費
    者債務清理條例第3 條所定更生之要件。
四、次查：聲請人前於95年4 月22日，依金融主管機關協調成立
    之中華民國銀行公會會員辦理消費金融案件無擔保債務協商
    機制與附表編號一至二及編號四至十一所示之債權人達成分
    期還款協議，同意自95年6 月起，分120 期，利率4%，每月
    繳納29,151元方式償還，惟聲請人僅繳納6 期後，即未再依
    還款協議履行。而聲請人於達成還款協議前，即與附表編號
    三所示之中國信託商業銀行達成按利率0%，每月繳交3,100
    元之方式償還，此經聲請人、安太商業銀行、中國信託商業
    銀行陳稱在卷（見本院卷第261 頁反面至第262 頁），並有
    協議書、無擔保債務還款計劃各1 份在卷可佐（見本院卷第
    234 至235 頁），是依聲請人與附表所示之債權人間所成立
    之還款協議，每期應繳納之金額高達32,251元（計算式＝
    29,151元＋3,100 元），惟依聲請人於96年工作收入換算結
    果，聲請人每月薪資為35,766元，已如前述，扣除每月依還
    款協議繳納之款項32,251元後，僅餘3,515 元（計算式＝35
    ,766 元 －32,251元），顯不足以維持聲請人之基本生活。
    另聲請人之配偶乙○○於96年工作收入雖達449,622 元，換
    算每月為37,469元（計算式＝449,662 元÷12個月），並有
    價值達1,339,970 元之土地5 筆及房屋1 棟，惟乙○○所有
    坐落於高雄市○○區○○段一小段99地號土地及其上建物即
    門牌號碼高雄市○○區○○街22巷6 之3 號6 樓，分別設有
    最高限額190 萬元及48萬元之第一、二順位最高限額抵押權
    予國泰人壽保險股份有限公司（下成國泰人壽公司）及台新
    國際商業銀行，另其所有坐落於屏東縣東港鎮○○段981 、
    981 之1 、982 之2 地號土地，則經遠東商業銀行聲請假扣
    押在案，乙○○因積欠國泰世華商業銀行、永豐信用卡公司
    、復華商業銀行、台新國際商業銀行、臺灣新光商業銀行、
    遠東國際商業銀行、板信商業銀行、國泰人壽公司共3,205,
    458 元，無法清償債務而向本院聲請破產，經本院以其未能
    籌足破產財團，而駁回其破產之聲請等情，此有乙○○96年
    度綜合所得稅各類所得資料清單、財產歸屬資料清單、稅務
    電子閘門財產所得調件明細表、本院96年度破字第90號裁定
    各1 份在卷可佐（見本院卷第77頁、第79頁、第281 至284
    頁、第278 至280 頁），是聲請人之配偶亦因負擔多重債務
    ，而陷於經濟上困境，無力協助聲請人，聲請人所有之不動
    產，因價值不高，無助於債務之清償，聲請人之工作收入於
    維持其個人必要生活支出後，即無多餘金錢繳納前開還款協
    議之分期款項，聲請人每月依前開還款協議，繳納分期款項
    ，勢必排擠聲請人每月所需之生活必要支出，此將迫使聲請
    人之之經濟狀況，更加困窘，自應認聲請人繼續履行前開還
    款協議，有重大困難，且非可歸責於己，則參照前揭說明，
    聲請人自不受前開還款協議之拘束，而得向本院聲請更生。
五、次按，「法院開始更生程序之裁定，應載明其年、月、日、
    時，並即時發生效力」、「法院裁定開始更生或清算程序後
    ，得命司法事務官進行更生或清算程序，必要時得選任律師
    、會計師或其他適當之自然人或法人一人為監督人或管理人
    」，消費者債務清理條例第45條第1 項、第16條第1 項分別
    定有明文。查，聲請人積欠如附表所示債權人之無擔保債務
    ，未達1200萬元，而以聲請人現有資產及工作收入，並無法
    清償債務，已如前述，此外，聲請人並無消費者債務清理條
    例第46條各款所定駁回更生聲請之事由存在，此有臺灣高等
    法院被告前案紀錄表1 份在卷可查（見本院卷第84至85頁）
    。是聲請人聲請更生，即屬有據，應予准許，並依上開規定
    命司法事務官進行本件更生程式。
六、依消費者債務清理條例第11條第1 項、第45條第1 項、第16
    條第1 項，裁定如主文。
中    華    民    國    97    年    8     月    18    日
                  民事第四庭  法  官  高增泓
本件不得抗告。
本裁定已於97年8月18日下午4 時公告。
中    華    民    國    97    年    8     月    18    日
                              書記官  王芷鈴
附表：債權人清冊
┌──┬────────────┬────────┬──────────┐
│編號│債權人                  │金額（新臺幣）  │  備        註      │
├──┼────────────┼────────┼──────────┤
│一  │台新國際商業銀行        │316,141元       │見本院卷第262 頁    │
├──┼────────────┼────────┼──────────┤
│二  │大眾商業銀行            │187,562元       │見本院卷第262 頁    │
├──┼────────────┼────────┼──────────┤
│三  │富邦銀行                │ 49,929元       │見本院卷第262頁反面 │
├──┼────────────┼────────┼──────────┤
│四  │中國信託商業銀行        │203,836元       │見本院卷第262頁反面 │
├──┼────────────┼────────┼──────────┤
│五  │遠東國際商業銀行        │182,079元       │見本院卷第220頁     │
├──┼────────────┼────────┼──────────┤
│六  │安泰商業銀行            │755,305元       │見本院卷第262 頁反面│
├──┼────────────┼────────┼──────────┤
│七  │友邦國際商業銀行        │230,756元       │見本院卷第13頁      │
├──┼────────────┼────────┼──────────┤
│八  │陽信商業銀行            │495,059元       │見本院卷第262頁反面 │
├──┼────────────┼────────┼──────────┤
│九  │聯邦商業銀行            │349,179元       │見本院卷第262頁反面 │
├──┼────────────┼────────┼──────────┤
│十  │臺灣土地銀行            │ 54,568元       │見本院卷第262頁反面 │
├──┼────────────┼────────┼──────────┤
│十一│渣打商業銀行            │112,167元       │見本院卷第262頁反面 │
├──┴────────────┼────────┼──────────┤
│合               計           │2,936,581元     │                    │
└───────────────┴────────┴──────────┘


司法院資訊處製作；財團法人民間司法改革基金會備份。
